【裁判字號】    94,訴,248
【裁判日期】    950105
【裁判案由】    分割共有物
【裁判全文】
臺灣宜蘭地方法院民事判決               94年度訴字第248號
原      告  乙○○
                      號4樓
訴訟代理人  李秋銘律師
複  代理人  黃金亮律師
被      告  甲○○
訴訟代理人  石吉村律師
上列當事人間請求分割共有物事件，本院於民國94年12月21日言
詞辯論終結，判決如下：
    主      文
准原告與被告共有坐落宜蘭縣宜蘭市○○段八二之二八地號，地
目鐵，面積二二平方公尺土地，同段九三之三八地號，地目建，
面積四八平方公尺土地，及其上宜蘭縣宜蘭市○○段一三四一建
號房屋暨如附圖編號Ａ、Ｂ、Ｃ、Ｄ、Ｅ、Ｆ、Ｇ所示之增建物
（門牌號碼均為宜蘭縣宜蘭市○○路○段一０號）予以變賣，所
得價金，按原告應有部分二分之一、被告應有部分二分之一比例
分配之。
訴訟費用由被告負擔二分之一，餘由原告負擔。
    事實及理由
一、原告主張：坐落宜蘭縣宜蘭市○○段82之28地號、同段93之
    38地號土地，及其上同段1341建號（門牌號碼：宜蘭縣宜蘭
    市○○路○段10號）房屋，為原告與被告共有，應有部分各2
    分之1 。前開房屋另有如附圖編號Ａ、Ｂ、Ｃ、Ｄ、Ｅ、Ｆ
    、Ｇ所示之增建物，乃與原建物相連接，無獨立之出入門戶
    ，並不具備結構上及使用上之獨立性，而為原建物之附屬建
    物，亦應為兩造所共有。前開房地（含增建部分）依其使用
    目的並無不能分割之限制，兩造亦無禁止分割之約定，然未
    能達成協議分割，為此依民法第823條第1項、第824條第2項
    之規定起訴請求裁判分割，且前開房地依其使用狀況無從為
    原物分割，並請求為變價分割等語。並聲明：如主文第 1項
    所示。
二、被告則以：伊不同意分割，系爭宜蘭市○○段82之28地號、
    同段93之38地號土地，及其上同段1341建號房屋原為被告與
    原告之子即被告之前夫董文雄所共有，嗣董文雄將前開房地
    所有權應有部分2分之1移轉予原告。然前開房屋另有如附圖
    編號Ａ、Ｂ、Ｃ、Ｄ、Ｅ、Ｆ、Ｇ所示之增建物，係由被告
    單獨出資興建，應為被告單獨所有，不得訴請分割。又前開
    增建物與1341建號房屋內部相通，1 樓現由被告經營家庭理
    髮店使用，2樓作為客廳、餐廳、浴廁及房間，3樓原作為原
    告之子即被告前夫董文雄、原告之孫及孫女之房間，4 樓作
    為神明廳使用，各層建物使用室內樓梯上、下樓，屋前（ 1
    樓旁設有樓梯，可單獨出入2、3、4樓，不需經過1樓）、屋
    後各設有樓梯可進出房屋前面之馬路與房屋後面之巷道，故
    增建部分應具有結構上及使用上之獨立性。退步言，若認本
    件須裁判分割，亦希望採原物分割及價金補償，土地部分繼
    續由兩造保持共有，1341建號房屋部分之1 樓分歸被告繼續
    使用，2、3樓部分則由原告取得，另分得價值較高者應以金
    錢補償分得價值較低者等語資為抗辯。並聲明：原告之訴駁
    回。
三、兩造不爭執之事實：
（一）坐落宜蘭縣宜蘭市○○段82之28地號，地目鐵，面積22平
      方公尺土地；同段93之38地號，地目建，面積48平方公尺
      土地；及其上同段1341建號（門牌號碼：宜蘭縣宜蘭市○
      ○路○段10號），係原告與被告共有，應有部分各 2分之1
      。
（二）前開土地上於如附圖編號Ａ、Ｂ、Ｃ、Ｄ、Ｅ、Ｆ、Ｇ所
      示部分，另有未辦保存登記之增建物。其中1 樓編號Ｅ部
      分作為房間、浴室、置物間使用，與前開已登記建物內部
      相通，編號Ｇ部分則為屋前騎樓之雨遮，編號Ｆ為屋後外
      設之鐵架樓梯；2 樓增建編號Ｄ部分作為廚房、浴室使用
      ，與2 樓已登記建物以木板相隔，另設有木門一道相通，
      於本件現場履勘已以木板將該門固定無法開啟；3 樓編號
      Ｃ部分係作為套房使用，與3 樓已登記建物以木板相隔，
      另設有走廊（含門）相通時，於本件現場履勘已以鐵釘將
      門鎖固定無法開啟；4 樓編號Ａ、Ｂ部分均為增建，作為
      公媽廳、房間、陽台、衛浴使用，原與3 樓已登記及增建
      部分共同同一內部樓梯相通，於本件履勘時因3 樓之走廊
      （含門）封閉，現需由3樓之增建部分進出。
四、得心證之理由：
（一）按共有人得隨時請求分割共有物，但因物之使用目的不能
      分割或契約定有不可分割之期限者，不在此限，民法第82
      3條第1項定有明文。查系爭壯一段82之28地號、同段93之
      38地號土地，及同段1341建號房屋為兩造所共有，應有部
      分各2分之1，該房屋為住家（1 樓部分兼作家庭理髮店使
      用），土地部分之地目為鐵及建，乃為前開建物之基地，
      依其使用目的並非不能分割，且兩造間亦無不可分割之約
      定，經本院調解無法達成協議分割等事實，有前述土地及
      建物登記謄本及本院93年度宜調字第68號卷宗在卷可按。
      是被告雖以伊不同意分割等語置辯，惟原告訴請分割系爭
      房屋及土地，既核與前開規定相符，即應予准許，合先敘
      明。
（二）本件經行爭點整理程序，並經兩造確認本件爭執之處乃為
      ：（１）系爭共有物應受分割之範圍，是否包含前述未辦
      保存登記之增建物在內？（２）原告主張變賣系爭共有物
      以價金分配於各共有人之方法為分割，被告則主張原物為
      分割，何者為適當？如以原物分割為適當，本件應採之分
      割方法為何？本院審酌如下：
（１）本件共有物應受分割之範圍是否包含前述未辦保存登記之
      增建物在內？
  １、按所謂建築物增建之附屬物，係指於原獨立之建築物所增
      建之建築，已具有構造上之獨立性，但在使用功能上，與
      原建築物係作一體利用，欠缺使用上之獨立性，為不具獨
      立性之建築，而從屬於獨立之原建築物者而言。增建之附
      屬物，因不符建築物獨立性之要求，不得為物權之客體；
      增建之建築物，如已具構造上之獨立性，及使用上之獨立
      性，則屬獨立之建築物，自得為物權之客體。又所謂具有
      使用上之獨立性，係指該部分建築物，與一般建築物相同
      ，可作為一建築物單獨使用，有獨立之經濟效用者而言。
      判斷增建部分，是否具有使用上之獨立性，須斟酌其對外
      通行之直接性，增建部分之面積、隔間及向來之利用狀況
      ，暨增建部分之利用機能與原有建築物之依存程度等情形
      定之。最高法院著有92年度台上字第998 號判決意旨可資
      參照。
  ２、查系爭土地上於如附圖編號Ａ、Ｂ、Ｃ、Ｄ、Ｅ、Ｆ、Ｇ
      所示部分有未辦保存登記之增建物。其中：編號Ｅ部分
      作為房間、浴室、置物間使用，與前開已登記建物1 樓（
      做為家庭理髮廳使用）內部相通，共用同一大門出入馬路
      ，屋後部分雖有開設一道後門，並加裝如附圖編號Ｆ所示
      之鐵架樓梯可通往2 樓後側，但前開防火巷甚為狹小，且
      防火巷巷道多數已為系爭房屋及鄰房之增建物所占用，無
      法與外界正常通行，另編號Ｇ部分則為屋前騎樓之雨遮等
      事實，業經本院至現場履勘及囑託宜蘭縣宜蘭地政事務所
      測量，製有勘驗筆錄（含照片）及複丈成果圖在卷可稽。
      故前開編號Ｅ、Ｆ、Ｇ部分，與已登記建物之1 樓乃係一
      體使用，並無結構上及使用上之獨立性，尚難認有單獨之
      所有權。編號Ｃ、Ｄ部分：系爭房屋2 樓增建編號Ｄ部
      分乃作為廚房、浴室使用，3 樓增建編號Ｃ部分則作為套
      房使用，但其性質上不具備有使用上之獨立性，無法單獨
      作為交易之客體，且其內部與2、3樓已登記建物相通，亦
      不具備結構上之獨立性。雖前開增建部分於本院履勘時，
      已分別以木板將建物內部相通之木門固定，或以鐵釘將門
      鎖固定，造成無法開啟，但此乃一時之阻隔物，隨時均得
      拆卸開啟，尚難以前開障礙即認增建部分已具有結構上之
      獨立性等事實，亦經本院至現場履勘及囑託宜蘭縣宜蘭地
      政事務所測量，製有勘驗筆錄（含照片）及複丈成果圖可
      按。是前開編號Ｃ、Ｄ部分過往既與已登記建物之2、3樓
      一體為用，自難認具有結構上及使用上之獨立性，而無單
      獨之所有權。編號Ａ、Ｂ部分：系爭房屋另增建4 樓，
      即附圖編號Ａ、Ｂ部分，乃作為公媽廳、房間、陽台、衛
      浴使用，且與3 樓已登記及增建部分共同同一內部樓梯上
      、下樓，並無獨立之出入口。雖於本件履勘時因3 樓之走
      廊（含門）遭鐵釘固定無法開啟，現須由3 樓之增建部分
      進出，前開通行上之障礙乃屬一時之阻隔物，隨時均得拆
      卸開啟，且目前雖由3樓之增建部分進出，但穿越2、3 樓
      之增建及屋後加裝之樓架樓梯下樓後，屋後防火巷甚為狹
      小，巷道並為系爭房屋及鄰宅增建物所占用，無法與外界
      正常通行，仍須再穿越 1樓建物內部始得與馬路相通等事
      實，亦經本院至現場履勘及囑託宜蘭縣宜蘭地政事務所測
      量，製有勘驗筆錄（含照片）及複丈成果圖可按。故前開
      編號Ａ、Ｂ部分，與已登記建物仍難認具備結構上及使用
      上之獨立性，無單獨之所有權。從而，上述增建部分均應
      屬原有1341建號房屋所有權擴張之範圍，無論由何人出資
      興建，均應由1341建號房屋所有人取得所有權。又前開壯
      一段1341建號房屋乃為原告與被告所共有，應有部分各 2
      分之 1，已如前述，則原告主張其就系爭增建物有所有權
      存在，系爭共有物應受分割之範圍，應包含前述未辦保存
      登記之增建物在內，即屬有據。
  ３、至被告辯稱前開增建物乃由其出資興建乙節，縱然屬實。
      惟依民法第811條、第816條之規定，動產因附合而為不動
      產之重要成分者，不動產所有人取得動產所有權。其因而
      喪失權利受有損害者，得依關於不當得利之規定請求償金
      。故系爭房屋之增建部分於完成加工（動產添附於不動產
      ）後，其所有權即歸屬於系爭房屋所有權人所有，而為兩
      造所共有，縱被告因此而受有損害，亦係其是否另依不當
      得利之法律關係，向被告或被告之前夫請求返還不當得利
      之問題，尚難以此對抗原告，是其此部分之抗辯，不足為
      採。
（２）原告主張變賣系爭共有物以價金分配於各共有人之方法為
      分割，被告則主張原物為分割，何者為適當？如以原物分
      割為適當，本件應採之分割方法為何？
  １、按分割之方法不能協議決定者，法院得因任何共有人之聲
      請，命為以原物分配於各共有人，或變賣共有物以價金分
      配於各共有人。民法第824第2項定有明文。又分割共有物
      時，法院應參酌當事人之聲明、共有物之性質、經濟效用
      及全體共有人利益等公平決之。另分割共有物，以消滅共
      有關係為目的，法院裁判分割共有土地時，除因該土地內
      部分土地之使用目的不能分割（如為道路），或部分共有
      人仍願維持共有關係，應就該部分土地不予分割或准該部
      分共有人成立新共有關係外，應將土地分配於各共有人單
      獨所有，最高法院69年台上字第1831號判例意旨參照。
  ２、查系爭宜蘭縣宜蘭市○○段82之28地號，地目鐵，面積22
      平方公尺土地；同段93之38地號，地目建，面積48平方公
      尺土地，全部均屬同段1341建號房屋及其未辦保存登記之
      增建物（門牌號碼：宜蘭縣宜蘭市○○路○ 段10號）之基
      地，而前開房屋連同增建物在內，乃為鋼筋混凝土加強磚
      造之4層樓房，2、3、4樓均使用室內之樓梯上、下樓及對
      外聯絡通行馬路，至屋後部分有開設一道後門，並加裝如
      附圖編號Ｆ所示之鐵架樓梯可通往2 樓後側，但前開防火
      巷甚為狹小，且防火巷多數已為系爭增建物及鄰宅增建物
      所占用，無法與外界正常通行等情，已詳如前述。又前開
      室內之樓梯原無獨立之樓梯間，現雖因被告在1 樓經營家
      庭理髮廳，而將原屬1 樓面積之樓梯另以木板作隔間，區
      隔出1 個獨立樓梯間供上、下1、2樓，但實際上前開樓梯
      仍係使用1 樓建物原登記面積對外通行之事實，亦有前開
      勘驗筆錄（含照片）可按。
  ３、是本件共有之房地如採原物為分割，依前開說明，分割共
      有物乃以消滅共有關係為目的，法院裁判分割共有土地時
      ，除因該土地內部分土地之使用目的不能分割（如為道路
      ），或部分共有人仍願維持共有關係，應就該部分土地不
      予分割或准該部分共有人成立新共有關係外，應將土地分
      配於各共有人單獨所有，但本件土地已全部作為系爭建物
      及增建物之建築基地使用，若予原物分割將造成部分建物
      與土地所有人分離之不利益，且原告亦明示拒絕就系爭土
      地繼續與被告維持共有，從而本件土地以原物為分割顯有
      困難。再者，建物部分依上述之說明，若以樓層作區隔而
      為分割，因各樓層均需使用內部之樓梯上、下樓及對外通
      行，亦將造成兩造使用上之不便，而有違經濟效益。是本
      院審酌兩造之利益，並顧及社會資源與經濟效益，認為原
      告主張以變價分割之方法，變賣共有物分配價金，應較被
      告所主張之原物分割為適當，而以前者為可採。
（三）綜上所述，原告與被告共有坐落宜蘭縣宜蘭市○○段82之
      28地號，地目鐵，面積22平方公尺土地；同段93之38地號
      ，地目建，面積48平方公尺土地；及其上同段1341建號暨
      如附圖Ａ、Ｂ、Ｃ、Ｄ、Ｅ、Ｆ、Ｇ所示之增建物（門牌
      號碼均為宜蘭縣宜蘭市○○路○ 段10號）准予變賣，所得
      價金，按原告及被告應有部分各2分之1之比例分配之。又
      分割共有物事件本質上並無訟爭性，兩造本可互換地位，
      由任一共有人起訴請求分割，實質上並無何造勝敗之問題
      ，故本件訴訟費用由敗訴當事人負擔訴訟費用顯失公平，
      爰酌由原告與被告依原應有部分之比例為分擔。
五、訴訟費用負擔之依據：民事訴訟法第80條之1 。
中    華    民    國    95    年    1    月     5     日
                  臺灣宜蘭地方法院民事庭
                      法  官  林翠華
正本與原本無異。
如對本判決上訴，須於判決送達後20日內向本院提出上訴狀 (須
附繕本)。
中    華    民    國    95    年    1    月     6     日
                      書記官  李明威


司法院資訊處製作；財團法人民間司法改革基金會備份。
